臺灣高等法院高雄分院刑事判決　　　　 95年度上易字第860號
上　訴　人　臺灣高雄地方法院檢察署檢察官
被　　　告　丙○○
上列上訴人因被告竊盜案件，不服臺灣高雄地方法院95年度簡上
字第654 號中華民國95年10月5 日第一審判決（起訴案號：臺灣
高雄地方法院檢察署94年度偵字第8039號），提起上訴，本院判
決如下：
     主  文
上訴駁回。
     理  由
一、聲請簡易判決處刑意旨略以：丙○○未經合法申請許可，竟
    基於不法所有之意圖，於民國94年4 月6 日9 時許，僱請不
    知情之楊明宗（另為不起訴處分）以挖土機，竊取開挖宋謝
    金紐、甲○○所有座落高雄縣路竹鄉○○地段497 、497-1
    、497-2 等地號砂石土方後，並僱請不知情之鄭水木（另為
    不起訴處分）將上開砂土載運出送給不知名之人士作為種花
    之用，嗣於94年4 月6 日9 時30分，為警在上址查獲，因認
    被告丙○○涉犯刑法第320 條第1 項之竊盜罪等語。
二、按犯罪事實應依證據認定之，無證據不得認定其犯罪事實；
    不能證明被告犯罪者，應諭知無罪之判決，刑事訴訟法第15
    4 條第2 項、第301 條第1 項分別定有明文。又按刑事訴訟
    法第161 條第1 項規定：檢察官就被告犯罪事實，應負舉證
    責任，並指出證明之方法。對於其所訴之被告犯罪事實，應
    負提出證據及說服之實質舉證責任，倘所提出之證據，不足
    為被告有罪之積極證明，或其闡明之證明方法，無從說服法
    官以形成被告有罪之心證，基於無罪推定之原則，自應為被
    告無罪判決之諭知，不得僅以被告之反證不成立，即為認定
    犯罪之論據。而所謂認定犯罪事實之證據，係指足以認定被
    告確有犯罪行為之積極證據而言，如未發現相當證據，或證
    據不足以證明，自不能以推測或擬制之方法，以為裁判基礎
    。再者，刑事訴訟上證明之資料，無論其為直接證據或間接
    證據，均須達於通常一般人均不致於有所懷疑，而得確信其
    為真實之程度，始得據為有罪之認定，若其關於被告是否犯
    罪之證明未能達此程度，而有合理性懷疑之存在，致使無從
    形成有罪之確信，根據「罪證有疑，利於被告」之證據法則
    ，即不得遽為不利被告之認定，其以情況證據（即間接證據
    ）斷罪時，尤須基於該證據在直接關係上所可證明之他項情
    況事實，本乎推理作用足以確證被告有罪，方為合法，不得
    徒憑主觀上之推想，將一般經驗上有利被告之其他合理情況
    逕予排除。
三、本件公訴人認被告丙○○（下稱被告）涉有竊盜犯行，無非
    係以：(一)被告自承僱用證人楊明宗於上開土地挖土整地及僱
    用證人鄭水木將2 挖斗砂土載運送給不知名之人士作為種花
    之用之陳述；(二)證人楊明宗、鄭水木於檢察官偵訊中之證詞
    ；(三)被害人甲○○於警詢之證詞；(四)土地登記謄本3 紙；(五)
    高雄縣政府會勘紀錄1 份、事業廢棄物稽查工作記錄表3 份
    、照片30幀等為主要論據。
四、訊據被告固坦承有於上揭時、地僱用證人楊明宗以怪手挖土
    整地，並僱用證人鄭水木載運2 挖斗之土予年籍不詳之人作
    為種花使用等情，然堅決否認有何竊盜之犯行，辯稱：系爭
    土地係伊向證人李保吉所借，欲整地作為養鴨之用，因為沒
    有鑑界，不知道真正的界址，只知道大概的範圍在哪裡，伊
    只是僱用工人把土方從高的地方填到低的地方，不知道所挖
    之土方是別人所有，知道後伊就將所挖之土方回填到所挖的
    土地上，伊沒有竊盜之故意等語。經查：
  (一)按被告以外之人於審判外之言詞或書面陳述，除法律有規定
    者外，不得作為證據，刑事訴訟法第159 條第1 項定有明文
    。證人翁雙興、陳秉宏、楊森清、蘇阿周、鄭水木、詹見順
    於警詢中所為陳述，依上揭法條規定，原則上亦無證據能力
    。然被告以外之人於審判外之陳述，雖不符前四條之規定，
    而經當事人於審判程序同意作為證據，法院審酌該言詞陳述
    或書面陳述作成時之情況，認為適當者，亦得為證據。當事
    人、代理人或辯護人於法院調查證據時，知有第159 條第1
    項不得為證據之情形，而未於言詞辯論終結前聲明異議者，
    視為有前項之同意，刑事訴訟法第159 條之5 第1 項、第2
    項亦定有明文。本件被告於準備程序本院訊問時對證據能力
    亦不爭執，且至言詞辯論終結前，就上開證人於警詢中所為
    陳述之證據能力亦未聲明異議。再者，上開證人翁雙興、陳
    秉宏、楊森清、蘇阿周、鄭水木、詹見順於警詢中之陳述，
    亦未見有何非法取證之情形，是依刑事訴訟法第15條之5 之
    規定，上開6 位證人於警詢中之證述具有證據能力。又證人
    楊宗明、鄭水木於檢察官偵訊中之證詞，均已依法具結，且
    被告亦不爭執其證據能力，依上開說明，2 位證人於檢察官
    偵訊中之證詞均有證據能力，合先敘明。
  (二)高雄縣路竹鄉○○地段497 、497-1 及497-2 地號土地分係
    被害人謝金紐及甲○○所有，有土地登記簿謄本各1 份附卷
    可稽。而被告於94年4 月6 日9 時許，僱請證人楊明宗以挖
    土機，開挖宋謝金紐、甲○○所有上開地號砂石土方後，作
    為填整與上開土地仳鄰之登記於李焜泰（已歿，係證人李保
    吉之父）名下同地段532 、499-1 地號土地之用，並僱請不
    知情鄭水木將上開土方2 挖斗載運送給不知名之人士作為種
    花之用之事實，業據被告於原審及本院審理中供承不諱，核
    與證人即操作挖土機之駕駛楊明宗於原審審理中；及證人即
    砂石車駕駛鄭水木於檢察官偵訊中證述情節相符，復有高雄
    縣政府會勘紀錄、現場照片30幀附卷，並經檢察官於偵訊中
    至現場勘驗，製有勘驗筆錄1 份附偵卷可按，此部分之事實
    ，亦堪認定。惟被告是否成立竊盜罪責，仍須有積極證據證
    明其當時主觀上是否具有不法所有之竊盜意圖而定，尚無從
    僅憑被告客觀上僱工開挖取被害人上開土方之客觀狀態，即
    遽然推論被告涉犯竊盜罪嫌。
  (三)據證人李保吉（即李焜泰之子）於原審審理中證稱：高雄縣
    路竹鄉○○地段532 、499-1 地號土地係伊父親李焜泰所有
    ，系爭土地是伊父親李焜泰向別人購買的，買的時候是否有
    測量界址，伊不知道，嗣後則沒有測量過界址。李焜泰過世
    後，系爭土地由伊與哥哥李天寶繼承，但是還沒有辦繼承登
    記，因為遺產稅太高了，該二地號土地之前是由伊父親及哥
    哥管理，父親過世後，就由哥哥在處理，哥哥過世後，很久
    都沒有在使用了。伊並不知道土地的實際界址在哪裡，只知
    道土地大概的範圍。乙○○○、甲○○的土地則在其所有土
    地旁邊。被告是先向伊哥哥李天寶借用土地的，後來伊哥哥
    過世後，被告再來向伊說已經跟李天寶說過要借土地的事情
    ，伊有答應被告讓被告借用土地，並有帶被告至現場看，94
    年4 月6 日被告去整地時，亦有先告訴伊等語（見原審卷第
    53頁至第56頁），足徵被告上開所辯，向證人李保吉借用土
    地及整地後欲養鴨等情乙節，至堪認定。且依證人李保吉上
    開所證，對於其所繼承之高雄縣路竹鄉○○地段532 、499-
    1 地號土地實際界址究竟為何，並不知情，僅知土地大概範
    圍，則其借用土地予被告時，就界址部分能告知被告者，當
    亦僅係大概，則被告就是否涉犯竊盜罪乙節辯稱：不知道所
    借用土地真正的界址，只知大概的範圍，不知道所挖的土地
    是別人所有等語，尚非顯不可採。再參被告於知悉所挖之土
    係告訴人所有，即將所挖之土回填等情，益證被告主觀上並
    無為自己或第3人不法所有之意圖。
  (四)至公訴人雖以證人楊明宗於偵查中證稱：94年2 月間就開始
    受僱於被告在該址挖土，受僱天數大約1 、20天，94年4 月
    6 日被告又打電話要他至該址挖土等語，認被告既自94 年2
    月間起即僱用證人楊明宗於該址挖土，依理豈有不知所借用
    土地界址之理。惟證人楊明宗上開自94年2 月間起即受僱於
    被告在該址挖土等語，不惟為被告所否認，亦與證人李保吉
    於原審審理中證稱：被告向伊借用土地之前，從來沒有使用
    過這塊土地，是被告跟伊講要借土地之後，才著手整地等語
    （見原審卷第55頁）不相符合，證人楊明宗上開所證是否屬
    實，已非無疑；再參以本件94年4 月6 日在現場另查獲大卡
    車司機翁雙興、陳秉宏、楊森清、蘇阿周、鄭水木、詹見順
    等六人，該六人於警詢中均證稱係於94年4 月6 日，第1 次
    到現場從事載運土方工作等情，設若被告真係自94年2 月間
    起即開始於該址開挖土方，依理亦須卡車載運土方，然該6
    人均係第1 次到該址載運土方，益證證人楊明宗上開於偵訊
    中所證94年2 月間即於該址挖土方等語，要無可採。另不論
    證人楊明宗上開所證是否屬實，以本件土地實際上所有人即
    依法繼承該土地之證人李保吉，於原審審理中明白證稱其僅
    知所繼承土地之大概範圍，業如上述，則系爭土地連所有人
    都僅能大概知悉其所有權範圍，故借用土地使用之被告，其
    辯稱未能知悉實際界址等語，亦非無稽。
  (五)至於公訴人上訴意旨稱：被告1 次僱用6 部卡車係為供拆除
    雞舍，與事實不合；且開挖之大坑洞在系爭土地所形成之位
    置明顯，足供作辨認界址之明顯標的，被告又僱用挖土之6
    部卡車在標的、界線明顯之土地上準備大量挖運土石，卻辯
    稱不知土地之界址，顯不合常情。原審採信證人翁雙興等人
    之證稱，即僅受僱1 天，卻要將土地整地作為養鴨之用，不
    符合事實之可能；甚者，依被告同時僱用6 部卡車載土之行
    為觀之，被告應係欲挖運土方運往他地牟利，其大費周章，
    豈有不知土石歸屬之情形即貿然挖運土方云云。經查，本件
    公訴人起訴被告涉有竊盜罪嫌，係指被告於94年4 月6 日僱
    請挖土機，竊取鄰地宋謝金紐等人之土方乙事。但本件被告
    為警查獲之時間係同日9 時30分，而其間僅證人鄭水木有將
    土方運往他處，至於其他卡車司機尚在空車中等事實，業據
    證人鄭水木及楊明宗於原審中供述甚明，並與其他卡車司機
    翁雙興、陳秉宏、楊森清、蘇阿周、詹見順等人於警詢中之
    陳述一致，是94年4 月6 日應僅係開始挖土整地而已，應屬
    無訛。又系爭土地上之大坑洞既非被告所挖出造成，則被告
    又如何知悉以大坑洞為界址？況且界址係要會同地政人員丈
    測、定樁為界後，始能明確知悉，亦非以坑洞為界。又因原
    先遺留之坑洞巨大，始需大量之卡車、工具整地，是被告1
    次僱用6 部卡車協助整地，亦無違常情之處。
  (六)綜上所述，本件被告固有挖取鄰地之土方，但因係向他人借
    用之土地，且與鄰地相鄰，原土地所有人亦不知確實之界址
    所在之情形下，因而錯挖他人之土方，應無故意之可言。公
    訴人所舉證據，就被告主觀上是否有故意竊取他人土方之犯
    意一節，因所憑事證尚存有合理之懷疑，而未達於確信為真
    實之程度。此外，公訴人復未再提出其他證據足資證明被告
    確有其所訴之犯行，應認不能證明被告犯罪，揆諸前揭規定
    及判例意旨，依法應為被告無罪之諭知。
五、原審以原簡易判決處刑，尚有未洽，爰撤銷原簡易判決處刑
    並改判被告無罪。核其認事用法，應無不當。公訴人上訴意
    旨，指摘原判決不當，為無理由，應予駁回。
據上論斷，應依刑事訴訟法第368條，判決如主文。
本案經檢察官陳國全到庭執行職務。
中　　華　　民　　國　　96　　年　　1 　　月　　31　　日
                  刑事第四庭    審判長法  官  蕭權閔
                                      法  官  林水城
                                      法  官  吳進寶
以上正本證明與原本無異。
本判決不得上訴。
中　　華　　民　　國　　96　　年　　1 　　月　　31　　日
                                      書記官  林佳蓉
